【裁判字號】    89,再,22
【裁判日期】    900330
【裁判案由】    確認派下權存在
【裁判全文】
臺灣高等法院臺中分院民事判決      八十九年度再字第二二號
      再 審原 告  己○○
                  乙○○
                  戊○○
                  甲○○
                  丁○○
      再 審被 告  丙○○
右當事人間確認派下權存在事件，再審原告對於中華民國八十七年七月七日臺灣臺中
地方法院八十七年度訴字第四四一號判決，本院八十八年五月十八日八十七年度上字
第五一三號判決，最高法院八十九年七月二十一日八十九年度台上字第一六四六號確
定判決，提起再審之訴，本院判決如左：
      主      文
再審之訴駁回。
再審訴訟費用由再審原告負擔。
      事      實
甲、再審原告方面：
一、聲明：求為判決：
  (一)原第一、二、三審確定判決均廢棄。
  (二)確認再審原告己○○、乙○○、戊○○、甲○○、丁○○五人對「贈送字祭祀公
    業潘智仔大必厘」所屬坐落台中縣神岡鄉○○段四七－五六九號面積○‧○一三
    四公頃，及同段四七－一六八號面積○‧○○○九公頃二筆土地，有派下權存在
    。
  (三)前程序及再審訴訟費用均由再審被告負擔。
二、陳述：
  (一)確定判決之所以駁回原告之訴者，其理由無非以：1.祭祀公業之派下係以祭祀享
    祀者為目的之祭祀團體之構成員。所謂派下權，即係該構成員居於派下員之地位
    所得享有之權利與所應負擔義務之總稱，除具有財產之性質外，尚具有家族團體
    之色彩，有權利亦有義務，故無就祭祀公業之某一部分財產具有派下權之可言。
    原告聲明中僅求為判決確認「贈送字祭祀公業潘智仔大必厘」所有四筆土地中之
    系爭二筆有下權存在，於法尚有未洽。2.贈送字之祭祀公業，其設立人既非享祀
    者本人，亦非派下子孫共同設立。唯享祀者之房下子孫始屬該祭祀公業之派下，
    不因未捐助而被認為非派下，亦不因他人之捐助財產即可取得派下權。易言之，
    該派下權之取得與否，乃以其是否為享祀者之直系親屬為斷，與捐助財產無關。
    3.原告主張系爭二筆土地與同段四七－一號及四七之一六七號均係其被繼承人潘
    舜卿、潘舜惠所提供，於三十六年六月一日登記為「贈送字祭祀公業潘智仔大必
    厘」所有，尚乏積極證據以實其說，自難認為真正。
  (二)查確定判決理由之所以為上述之認定，實因原告所舉之重要證據，尚有未經斟酌
    者，茲分述如次：
    1.系爭土地神岡鄉○○段四七－五六九號及四七－一六八號，原係自同段四七－
      一號地分割後增列之地號，而四七－一號地於日據明治三十二年之業主為「岸
      裡號」，於大正六年移轉與潘純熙。有日據時代之士地登記簿謄本可稽。而潘
      純熙即原告等之曾祖父，死亡後由其長子即原告之祖父潘日新繼承，潘日新有
      二子，長子潘舜卿、次子潘舜惠於繼承乃父遺產者後，鑑於潘智仔大必厘自岸
      裡號業主時代即代管潘家產業，與潘家歷代關係匪淺，遂於其死亡後十一年之
      民國三十六年六月一日將系爭土地連同四七－一號、四七－一六七號等四筆土
      地劃為潘智仔大必厘祭祀之用，成立「贈送字祭祀公業潘智仔大必厘」，亦有
      前台中縣神岡鄉鄉長林成德之證明書可稽。豈能謂系爭土地由潘舜卿、潘舜惠
      兄弟所提供，尚乏積極證據？
    2.次查贈送字之祭祀公業設立後，凡為享祭祀者之各房子孫固均為該祭祀公業之
      派下，不因未捐助而被認為非派下。但據內政部八十四年四月十四日台（八四
      ）內民字第八四七四四九○號函意旨略以：雖非享祭祀者之男系子孫，但如為
      該祭祀公業設立人之男系子孫，仍將為派下員。及陳井星所著「台灣祭祀公業
      新論」第三八○頁載有：依法務通訊雜誌社印行台灣民事習慣調查報告記載「
      原則上，祭祀公業之設立人及其繼承人全部，均得為派下：：」。本件「贈送
      字祭祀公業潘智仔大必厘」為潘舜卿、潘舜惠所設立，原告等又均為其繼承，
      已均如前述，唯此重要證據，原確定判決卻未斟酌。
    3.原確定判決以派下權非但具有權利之性質，亦同時具有義務之性質在內，故無
      就祭祀公業之某一部分財產具有派下權之可言。是以認為原告未請求就「贈送
      字祭祀公業潘智仔大必厘」所屬之全部財產即前開之四筆土地，而僅對二筆系
      爭土地請求確認有派下權，亦有未洽。然不論所請求確認有派下權之土地為四
      筆或二筆，而請求之基礎事實並無不同，應容許原告為訴之追加變更之。
  (三)證據：提出土地登記簿影本一份、岸裡號繼承圖表一張、「贈送字祭祀公業潘智
    仔大必厘」沿革一張、證明書一張、陳井星著「台灣祭祀公業新論」一張（均影
    本）。
乙、再審被告方面：本件未經言詞辯論，再審被告未提出書狀作何聲明或陳述。
      理      由
一、本院及最高法院上開確定判決係以：祭祀公業之派下係以祭祀享祀者為目的之祭
    祀團體之構成員，而所謂派下權，即係該構成員居於派下員之地位所可得享有之
    權利與所應負擔之義務之總稱，除具有財產權之性質外，尚具有家族團體之色彩
    ，且派下權非但具有權利之性質，亦同時具有義務之性質在內（台灣民事習慣調
    查報告第七三九、七四○頁所載內容參照），故無就祭祀公業之某一部分財產具
    有派下權之可言。本件再審原告主張系爭二筆土地與同段四七之一號及四七之一
    六七號土地均係其被繼承人潘舜卿、潘舜惠所提供，自三十六年六月一日起均登
    記為贈送字祭祀公業潘智仔大必厘所有，固據提出相關土地登記簿謄本、戶籍謄
    本等件為證，但此為再審原告否認。且依再審原告所提出之土地登記簿謄本等資
    料，均無法證明系爭土地係由潘舜卿、潘舜惠二人所提供，而上訴人又無法提出
    積極證據以實其說，自難認為真正。況贈送字之祭祀公業，乃指祭祀公業之設立
    人，既非享祀者本人，亦非派下子孫共同設立之祭祀公業。至贈送字祭祀公業設
    立之後，凡為享祀者之各房子孫均為該祭祀公業之派下，不因未捐助而被認為非
    派下，而其設立人亦不因捐助財產即被認為取得派下權；換言之，贈送字祭祀公
    業派下權之取得，乃係以其是否為享祀者之直系親屬為斷，而與其是否捐助財產
    無涉。故縱認贈送字祭祀公業潘智仔大必厘係潘舜卿、潘舜惠所捐地設立，亦因
    潘舜卿、潘舜惠非享祀者潘智仔大必厘之直系血親而無從取得派下員之權利，則
    再審原告自無所謂繼承派下權可言。且再審原告僅求為確認再審原告就贈送字祭
    祀公業潘智仔大必厘所有四筆土地中之系爭二筆土地有派下權存在，揆諸前揭說
    明，亦有未合。從而再審原告請求確認其對贈送字祭祀公業潘智仔大必厘土地坐
    落台中縣神岡鄉○○段四七之五六九號面積零點零一三四公頃，同段四七之一六
    八號面積零點零零零九公頃等二筆土地有派下權存在，即屬無據，不應准許。並
    說明本件事證已臻明確，兩造其餘攻擊防禦方法，與本件判決結果並無影響，毋
    庸逐一論列，而為再審原告敗訴之判決。
二、依上，上開確定判決已說明依再審原告所提出之土地登記簿謄本等資料，均無法
    證明係由潘舜卿、潘舜惠二人所提供，且縱能證明係潘舜卿、潘舜惠二人所提供
    ，亦因為贈送字祭祀公業派下權之取得，係以其是否為享祀者之直系親屬為斷，
    而與其是否捐助財產無涉，故因潘舜卿、潘舜惠非享祀者潘智仔大必厘之直系血
    親而無從取得派下員之權利，則再審原告自無所謂繼承派下權可言。況再審原告
    僅求為確認就贈送字祭祀公業潘智仔大必厘所有四筆土地中之系爭二筆土地有派
    下權存在，亦有未合等語。已明確斟酌贈送字祭祀公業之特性，且再審原告所提
    出之林成德證明書縱能證明為真正，然再審原告因非享祀者之直系親屬，亦不能
    受有利之判決，核與民事訴訟法第四百九十六條第十三款之再審要件並不相當。
    又內政部八十四年四月十四日台（八四）內民字第八四七四四九○號函及陳井星
    所著「台灣祭祀公業新論」第三八○頁雖分別記載：「雖非享祀者之男系子孫，
    但如為該祭公業設立人之男系子孫，仍將為派下員」、「原則上，祭祀公業之設
    立人及其繼承人全部，均得為派下：：：」，然此係指除贈送字祭祀公業以外之
    其他性質之祭祀公業派下地位之取得而言，與本件祭祀公業係贈送字祭祀公業並
    不相同，再審原告以之為新證據；顯有誤會。再查，再審原告於前一、二、三審
    均未主張追加確認祭祀公業另二筆土地之派下權存在，於判決確定後，再以再審
    請求追加，亦不符民事訴訟法第四百九十六條各款所列再審要件。綜上，再審原
    告以其所舉之重要證據未經斟酌提起再審之訴，顯難認為有理由，爰不經言詞辯
    論，逕行判決駁回。
三、依民事訴訟法第五百零二條第二項、第七十八條，判決如主文。
中      華      民      國    九十      年      三      月     三十     日
~B1民事第三庭審判長法  官  陳照德
~B2                法  官  陳成泉
~B3                法  官  曾謀貴
右為正本係照原本作成。
如對本判決上訴，須於收受判決送達後二十日內向本院提出上訴書狀，其未表明上訴
理由者，應於提出上訴後二十日內向本院提出上訴理由書（須按他造人數附具繕本）
，並繳納送達用雙掛號郵票拾份（每份參拾肆元）。
上訴時應提出委任律師或具有律師資格之人之委任狀；委任有律師資格者，另應附具
律師及格證書及釋明委任人與受任人有民事訴訟法第四百六十六條之一第一項但書或
第二項（詳附註）所定關係之釋明文書影本。
~B                書記官  林振甫
中      華      民      國     九十      年      四       月     二     日
附註：
民事訴訟法第四百六十六條之一（第一項、第二項）
對於第二審判決上訴，上訴人應委任律師為訴訟代理人。但上訴人或其法定代理人具
有律師資格者，不在此限。
上訴人之配偶、三親等內之血親、二親等內之姻親，或上訴人為法人、中央或地方機
關時，其所屬專任人員具有律師資格並經法院認為適當者，亦得為第三審訴訟代理人
。
                                                                        Ｌ


司法院資訊處製作；財團法人民間司法改革基金會備份。
